臺灣高等法院高雄分院民事判決　九十二年度勞上更(一)字第二號
　　　上　訴　人　陸軍軍官學校
　　　法定代理人　乙○○
　　　訴訟代理人　蘇吉雄律師
　　　　　　　　　陳雅娟律師
　　　被上訴人　　甲○○　　　.
　　　訴訟代理人　李慶榮律師
　　　　　　　　　孫守濂律師
當事人間請求確認僱傭關係存在事件，上訴人對於民國八十九年十月十八日臺灣高雄
地方法院八十九年度勞訴字第二四號第一審判決提起上訴，經最高法院第一次發回更
審，本院於民國九十三年二月十九日言詞辯論終結，判決如下：
      主      文
原判決廢棄。
被上訴人在第一審之訴駁回。
第一、二審及發回前第三審訴訟費用由被上訴人負擔。
      事實及理由
甲、程序部分：上訴人主張其法定代理人原為張岳衡，嗣變更為乙○○，聲明承受訴
    訟等語，業據提出國防部（九一）人令（職）字第六六號令為憑，核無不合，應
    予准許。
乙、實體部分：
一、本件被上訴人主張：伊自民國八十三年八月十六日起受僱於上訴人，現擔任雇二
    等五級通信作業員，八十八年十二月十六日，上訴人竟以其無故繼續曠職三日為
    由，將伊記過處分，經伊向上訴人之上級機關國防部、陸軍總部申訴，由該部指
    派監察官到校調查後，已以上訴人處置不當為由，註銷上訴人記過之處分，詎料
    上訴人於八十九年五月十五日，竟又以（八九）展埔字第二六六八號令通知伊以
    上訴人因年度聘僱人員考成考列丁等為理由，依違反勞動契約或工作規則情節重
    大之規定終止勞動契約，將伊逕行解僱，惟伊為國防事業非軍職人員之工作者，
    自八十七年七月一日起適用勞動基準法，上訴人解僱伊之行為違反勞動基準法第
    十二條之規定，解僱不生效力。且上訴人終止勞動契約，已逾三十日之除斥期間
    等情，求為確認兩造間之僱傭關係存在之判決（原審為被上訴人勝訴之判決，上
    訴人不服提起上訴）。於本院聲明：上訴駁回。
二、上訴人則以：被上訴人連續曠職三日及違反勞動契約或工作規則情節重大，經上
    訴人於八十八年度考成丁等，符合勞動基準法第十二條第一項第四款所稱「違反
    勞動契約或工作規則情節重大者」之事由，上訴人得不經預告終止勞動契約且不
    發給資遣費。上訴人終止勞動契約未逾三十日之除斥期間等語，資為抗辯。於本
    院聲明：(一)原判決廢棄。(二)右廢棄部分，被上訴人在第一審之訴駁回。
三、不爭執事項：
  (一)被上訴人自八十三年八月十六日起以「雇二等一級」受僱於上訴人擔任通信作業
    員。
  (二)上訴人勤務營以被上訴人無故繼續曠職三日（八十八年十二月六日至八日）為由
    ，於八十八年十二月十六日以屏威字第○三九四號令作成記過一次之處分。經被
    上訴人向國防部提出申訴，該處分被註銷。
  (三)上訴人自八十八年十二月十日起始在通信中心設置上班時間管制簿，要求通信中
    心人員簽到。
  (四)上訴人又於八十九年五月十五日以八九展埔字第二六六八號令通知被上訴人，以
    考列丁等為由，依違反勞動契約或工作規則情節重大之情事等規定，未經預告終
    止與被上訴人間之勞動契約，將被上訴人解僱。
  (五)被上訴人為上訴人機關之雇員，並非軍職人員，有勞動基準法之適用。
四、被上訴人是否於八十八年十二月六日至八日，無故繼續曠職三日？經查：
  (一)上訴人勤務營以被上訴人無故繼續曠職三日為由，於八十八年十二月十六日予以
    記過一次之處分。經被上訴人向國防部申訴，國防部請陸軍總部派員調查，嗣上
    訴人依調查結果，雖於八十九年四月十三日以展埔字第二０七一號令，註銷勤
    務營所發布被上訴人之記過處分，但該函說明為：一依據陸軍聘雇人員規則第二
    十四條第六項：無正當理由繼續曠職（工）三日或一個月曠職達六日者，進用單
    位得不經預告終止勞動契約。所屬雇員甲○○小姐（即被上訴人）無故連續曠職
    三日，經查屬實，貴營應依此規定辦理，原八十八年十二月十六日展威字第０
    三九四號令核定記過一次處分違反規定，須辦理註銷，請依權責發布註銷人令，
    報部備查。二貴營未依規定辦理吳員懲處，造成重罪輕罰，請檢討並議處相關失
    職人員懲處人令報部備查等語，有被上訴人不爭執其真正之該令及勤務營註銷令
    在卷足憑（原審卷九八至一００頁）。該函所以註銷原先之記過處分，並非認定
    被上訴人無連續曠職三日之情事，反之，係以被上訴人確屬連續曠職三日，依相
    關規定得終止與被上訴人間之勞動契約，原記過處分懲處過輕為由甚明。上訴人
    並據此將所屬勤務營營長居瑞萍、人事科科長王承和、人事科行政官張孟嵐、勤
    務連連長朱庸邦等四人，以其等對被上訴人未盡督導之責為由，分別予以申誡一
    次之處分，有（八九）人令勤官字第七二號令（見原審卷第一○一頁）；勤務營
    人事官陳凱勛因辦理被上訴人曠職三日一案，造成重罪輕罰，由勤務營另施以申
    誡一次之處分，有（八九）人令勤官字第一○號令可稽（見原審卷第一○二頁）
    。則被上訴人主張：曠職三日部分，因非事實且處置不當，上訴人已註銷記過處
    分云云，與事實不符，委無足取。
  (二)上訴人副教育長接到有人陳情被上訴人有不當行為，副教育長去查才發現被上訴
    人連續曠職三日一事，勤務營因此將被上訴人記過一次，被上訴人就向國防部等
    單位申訴上訴人沒有按照編制用人以及專長派職，上訴人監察官林武賢調查該事
    件後，上訴人於八十九年一月十九日召開懲處研討會，被上訴人否認曠職一情，
    因此上訴人依被上訴人要求給予十日期間蒐集證據，期間經過後，被上訴人拒絕
    提出證據，並於同年月二十六日直接向陸軍總部申訴，陸軍總部要求上訴人停止
    調查，由總部親自調查，調查後，於同年二月二十日來文說：被上訴人半年來沒
    有按時上、下班一情屬實，要求上訴人適法辦理，同時追究失職人員責任，因此
    上訴人於同年三月十六日檢討失職人員之懲處，相關人員都受到處分等情，業據
    上訴人監察官林武賢於本院前審證述在案（見本院前審卷第一二七至一二八頁）
    ，並提出申訴研討會會議記錄及被上訴人陳情書、報告可稽（見本院前審卷第一
    三三至一四○頁），被上訴人除否認曠職外，對於林武賢陳述及所提出之文件不
    爭執，自堪信實。而上訴人副教育長耿繼川之報告書詳載：八十八年十二月六日
    上午九時，國軍第二育幼院院長來電話檢舉：被上訴人經常騷擾該院幼兒教師黃
    秋金女士家庭，並將其夫劉四海邀約外出，夜不返家一情，希該校制止被上訴人
    等語，業經證人黃靖純（原名黃秋金）到庭為相同之證述，足認耿繼川該部分報
    告書，足堪採信。
  (三)關於被上訴人連續曠職三日部分，有上訴人副教育長耿繼川說明查獲被上訴人連
    續曠職三日之報告、陪同調查之人事科長王承和之報告、與被上訴人同在通信中
    心工作之士兵莊鈺維、韓宏智證明被上訴人連續三日未上班之保證書、與被上訴
    人同辦公室同事劉振銘證明被上訴人連續三日未上班之報告書在卷足憑（見原審
    卷第一一八至一三○頁）。並經證人即被上訴人直屬長官副教育長耿繼川於原審
    證稱：有人向我投訴被上訴人有一段期間都沒有上班，八十八年十二月六日上午
    九時到九時三十分左右我帶人事科長去問被上訴人，被上訴人並沒有去上班，我
    共連續三天去找她，她都沒有去上班等語（見原審卷第一四九頁）；證人即被上
    訴人同辦公室同事劉振銘證稱：被上訴人負責公文的收發，八十八年七月以後，
    沒有看到被上訴人來辦公室等語（見原審卷第一五○頁），參以被上訴人於前述
    十日舉證期間，並未提出證據證明其於該連續三日確有上班工作，且其所提出之
    陳情書第十點亦自承：歸建通信中心上班後．．．甚且不敢踏進通信中心，因而
    常於下班後再回通信中心看看及整理辦公桌椅等語，足認上訴人主張被上訴人於
    八十八年十二月六日至八日連續曠職三日一情屬實。
  (四)至被上訴人所提出八十八年十二月八日之存款單二張（見本院(一)卷第八二、八四
    頁），只能證明被上訴人於該日在上訴人學校內之土地銀行、郵局有存款之事實
    ，尚難以據為認定被上訴人在八十八年十二月六日至八日有到上訴人通信中心工
    作服勞務之事實。又，證人即被上訴人之兄吳丕君固到庭證稱：除有公務或開會
    外，伊每天都會載被上訴人上、下班；伊先讓張翎在鳳山中山路兵仔市場下車，
    再送被上訴人到官校黃埔路口，她由那裡步行一分鐘就可以到校，通常我們大概
    七點四十分左右可以到官校；下午五點五十分左右再到官校西側門馬路旁邊的草
    皮等她等語，證人即被上訴人之朋友張翎亦證實有搭吳丕君的便車到鳳山兵仔市
    場買菜，一星期一或二次，車上尚有被上訴人及張翎先下車一情屬實（見本院(一)
    卷第三二七至三三三頁），縱認吳丕君所述屬實，其於八十八年十二月六日至八
    日皆有接送被上訴人「上、下班」，但其所謂送被上訴人「上班」，只是將被上
    訴人送到上訴人學校門口附近後即行離去，再由被上訴人自行步行到上訴人學校
    ，吳丕君既未與被上訴人在同一地點工作，不能證明在其離去後，被上訴人確實
    有到上訴人通信中心工作，自不能證明被上訴人該三日未連續曠職，被上訴人否
    認連續三日曠職一情，自無足採。
五、上訴人終止與被上訴人間之勞動契約，是否合法？
  (一)被上訴人受聘於上訴人學校擔任通信作業員，其業務執掌包括校外單位公文收件
    處理作業、校內各單位成效不公文收件登記處理作業、早報及晚報之管理等事項
    ，有上訴人所提出之業務執掌表足憑（原審簡易卷第三六頁），為被上訴人所不
    爭執，應堪信實。然上訴人提出其行政處人事科文卷室雇員陳素真指證被上訴人
　　八十八年七月至十二月份都沒送公文到文卷室拆封、掛表，都是由通信中心小兵
　　送來．．．考量被上訴人並未每日來領取，所以每日公文均由伊及盧光玉負責分
　　送各單位之報告書；盧光玉指證八十八年七月至十二月份期間，被上訴人都沒有
　　按時來分送掛表之報告書；綜合科雇員李金蓮證實該科公文皆由文卷室陳、盧送
　　來無誤之報告書；文書員王映明指稱被上訴人負責分送總收文及校內發文分送業
　　務，八十八年七月至十二月份期間，都未按時來分送掛表、公文，都由陳素真、
　　盧光玉擔任這項工作及被上訴人偶而來一下，亦拖延時日之報告書；諮商中心心
　　理輔導員溫菲琪證稱：被上訴人有時候一個月一次，有時候二個月才一次到該中
　　心送公文等語之談話筆錄；勤務營勤務連自八十八年九月底起負責支援通信中心
　　之一兵莊鈺維證稱：伊自九月底至十二月間未曾在通信中心見過被上訴人作業，
　　僅偶而在文卷室遇見過被上訴人幾次等語之談話筆錄及報告書；擔任大學部收發
　　文之二兵顏勝宏證稱：擔任四個月收發文工作期間沒有收過被上訴人分發之公文
　　等語之談話筆錄；勤務營勤務連下士韓宏智指證：於八十八年七月至十二月間沒
　　有在上班時間在通信中心看過被上訴人之報告書（見原審卷第一三一至一四五頁
　　），主張被上訴人經常擅離職守，並未真正履行其應盡之勞務等語。經查，上開
　　人士皆是與被上訴人工作上有直接接觸之人員，被上訴人亦不否認前開文書形式
　　上之真正，亦不能舉證證明其等所述與事實不符，則其工作情形確有嚴重懈怠之
　　情事，且因其懈怠而加重其他同事之負擔，足堪認定，上訴人該部分主張自堪信
　　實。至上訴人雖於八十八年十一月十六日以「被上訴人擔任通信中心通信員收發
　　信件業務，認真盡職」為由，記被上訴人嘉獎一次，有該人事令在卷可稽（見原
　　審卷第四六頁）。但上訴人以該次嘉獎，係因被上訴人之上級長官未盡督導之責
　　，不知被上訴人實際工作情形致誤為嘉獎，嗣經查明後已懲處相關督導人員，業
　　如前述，並以八十九年九月十九日展埔字第五四七一號令予以註銷被上訴人該次
　　嘉獎，亦有該令可憑（見本院(一)卷一三八頁）。至被上訴人其餘記功或記獎部分
　　，尚非發生於八十八年度下半年間或屬通信中心方面之勞務，尚與本件無關，不
　　予審酌，從而，被上訴人抗辯其在通信中心之工作表現優良，並因此獲獎云云，
　　委無足取。
  (二)如前所述，上訴人在八十八年十二月十日起設置管制簿，要求通信中心人員（包
    括劉振銘及被上訴人）簽到，然被上訴人於八十八年十二月十五日八時二十分才
    進辦公室，但卻於簽到簿上簽署八：○○到勤，經其勤務營副營長王恕堯長官當
    場糾正，要求更改而不理一情，業據證人即上訴人勤務營副營長王恕堯、勤務連
    輔導長何天文到庭證實無訛（見本院(一)卷第三○五至三○八頁）；十六日被上訴
    人遲到，經潘興國連長於該日八時整在上面註記「甲○○（即被上訴人）尚未簽
    到」，嗣被上訴人於簽到簿上記載：七：五五（七時五十五分），並將上開註記
    刪除等情，業據證人潘興國到庭證實，核與該管制簿之記載及塗改之情形相符（
    見本院(一)卷第一五七頁），尚堪採信。被上訴人雖否認為其所塗改，但其開註記
    僅與被上訴人有利害關係，他人實無加以塗改之必要，被上訴人該部分抗辯尚無
    足採。且該註記之上，有潘興國記載其加註之時間為八時整，而其證稱：伊八時
    五分離開時，仍未看到被上訴人等語（見本院(一)卷第三三五頁），然被上訴人所
    簽上班時間亦屬虛偽甚明。按聘僱人員如有代簽到（退），或偽（
　　變）造出勤紀錄情事，依第六十二條第九款之規定得予記過（含）以上之處分，
　　陸軍聘僱人員工作規則第四十三條規定定有明文，除要求雇員忠實履行其勞務外
　　，亦要求應忠實記載其出勤紀錄以為考核之據，被上訴人虛偽記載上班時間之情
　　，顯與該規定有違。且經長官制止仍不改進一再犯之，顯無視於上訴人之紀律及
　　不服從上級長官之指揮，其情節自屬重大。
  (三)上訴人主張：被上訴人於八十八年十二月十六日曠職四小時及於八十八年十二月
    三十日下午及三十一日全天，雖提出請假單，但未經長官批准即離校，亦屬曠職
    一情，業據提出管制簿及請假單二份為證（見本院(一)卷第一五七、八九、九○頁
    ）。管制簿十六日部分記載：一三：○○至一八：○○未見吳員（被上訴人）於
    營辦公室就位等語及該二份請假單，其中被上訴人之請假單並未如同科室劉振銘
    之請假單上有「勤務連輔導長何天文」蓋章批「准」等文字，對照觀之，上訴人
    該部分主張，尚堪採信。被上訴人雖否認上情，並未舉證在該等時間，被上訴人
    確有在上訴人學校服指定之勞務一情屬實，自無足取。
  (四)按勞工有違反勞動契約或工作規則，情節重大者；及無正當理由繼續曠工三日者
    ，雇主得不經預告終止契約，惟應自知悉其情形之日起，三十日內為之，勞動基
    準法第十二條第一項第四款、第六款、第二項分別定有明文。而行政院勞動委員
    會謂「勞工如有違反勞動契約或工作規則，情節重大者，雇主得不經預告終止勞
    動契約，勞動基準法第十二條已有明定，至於適用勞動基準法之事業單位，可否
    以勞工考成評列丁等予以終止勞動契約一節，應視該勞工評列丁等之具體原因，
    究為有前揭條文之事由抑或因所擔任之工作不能勝任，致績效不佳所致，如屬後
    者，則應預告勞工終止勞動契約並給付資遣費，尚不得片面不經預告終止契約」
    ，有該委員會八十九年八月卅一日台八十九勞動一字第００三六七五九號書函在
    卷（原審卷十八至十九頁）。至於曠職三日固為雇主終止勞動契約之一理由，但
    受僱人具備該情事時，與雇主間之勞動契約並非當然終止，此觀法條係規定雇主
    「得」終止云云自明，因此若雇主未依該理由於法定三十日期間內終止與受僱人
    間之勞動契約，因曠職三日亦屬違反勞動契約或工作規則之性質，雇主將之列為
    平時行為與受僱人其餘違反勞動契約或工作規則之行為一併考核，應無不可。
  (五)上訴人將被上訴人考成列為丁等之具體事由，係：因被上訴人遭人檢舉不當介入
    他人婚姻，經上訴人展開調查，發現被上訴人八十八年十二月六日至八日連續曠
    職三日；八十八年七月至十二月下半年期間執行勞務嚴重懈怠；八十八年十二月
    十日特別設置出勤管制簿後，被上訴人竟於八十八年十二月十五日、十六日偽造
    、塗改出勤紀錄及不服從上級長官之指揮；其中十六日又曠職二分之一日、於八
    十八年十二月三十日及三十一日曠職一又二分之一日等嚴重違反勞動契約或工作
    規則之情事，如前所述，應認上訴人依據勞動基準法第十二條第四款規定（陸軍
    聘雇人員工作規則第二十四條第一項第四款亦有相同之規定）不經預告逕行終止
    與被上訴人間之勞動契約，尚無不合。被上訴人抗辯上訴人之終止，違反勞動基
    準法云云，尚有未合。
  (六)至黃靖純透過育幼院院長檢舉被上訴人與其夫往來甚密，妨礙其婚姻家庭等情，
    依黃靖純所述係自八十八年十月間開始，一直延續至今，有前開筆錄足憑。其中
    被上訴人在八十九年九月二十三日到黃靖純家中騷擾，黃靖純曾經報案部分，無
    非是說明被上訴人行為對其所造成干擾之嚴重性，但該部分之發生係在上訴人終
    止與被上訴人間勞動契約之後，上訴人否認曾將該部分列入被上訴人八十八年度
    之考成，尚無不合。被上訴人指稱上訴人將該部分列入被上訴人八十八年度之考
    成，尚嫌無據。另，被上訴人抗辯關於八十八年十二月十六日曠職遭記過處分部
    分，其人事令係在八十九年一月四日始發出，不應記入八十八年度考成云云。然
    系爭曠職行為既發生在八十八年度，上訴人將之列入八十八年度考成，並無不合
    ，被上訴人該部分抗辯亦無足取。
六、上訴人終止與被上訴人間之勞動契約，是否已逾三十日之除斥期間？
  (一)按於一定期日或期間內，應為意思表示或給付者，其期日或其期間之末日，為星
    期日、紀念日或其他休息日時，以其休息日之次日代之，民法第一百二十二條定
    有明文。本件依上訴人於八十九年六月九日高雄縣政府勞資爭議調解時所提之書
    面資料記載：七上訴人八十八年下半年（七月至十二月份）之年度考成於八十九
    年二月九日完成，吳員（被上訴人）因案調查中，暫不列入考評，俟總部調查結
    果再行補辦；並於八十九年四月十四日依總部調查結果召開第二次人評會決議同
    意吳員（被上訴人）考成列為丁等等語，有該資料在卷（原審八十九年度鳳調字
    第六四號卷十六頁）。且該次會議係由上訴人之校長及法定代理人所召開，為證
    人林武賢證述在案，復為上訴人所不爭執，應認上訴人於八十九年四月十四日確
    定將被上訴人八十八年度之考成列為丁等，上訴人應於該日知悉被上訴人違反勞
    動契約或工作規則，情節重大，則三十日之終止權行使期間之末日應為八十九年
    五月十四日，而八十九年五月十四日適逢星期日，有上訴人所提出之日曆一份可
    證（見本院(一)卷第一一三頁），依前開民法之規定，應以八十九年五月十五日為
    期間之末日。因此，上訴人於八十九年五月十五日以（八九）展埔字第二六六八
    號令通知被上訴人終止勞動契約關係，並未逾越法定三十日之期間。
  (二)至於上訴人主張因終止與被上訴人之勞動契約，須經陸軍總部核定，故應以陸軍
    總部八十九年四月十七日收受其呈為計算卅日之始日云云，惟查上訴人既係被上
    訴人之雇主，則其終止與被上訴人間之勞動契約，雖須經陸軍總部之核定，但陸
    軍總部核定之事實，仍須於卅日內經由上訴人通知被上訴人。更何況陸軍聘雇人
    員工作規則第二十四條第二項規定「前項第一、二款及第四款至第六款規定終止
　　勞動契約者，進用單位應自知悉情形之日起，三十日內呈總部核定」（原審卷八
　　十頁背面），該項並未規定三十日之起算時間為陸軍總部收文時起算，僅規定上
　　訴人應於知悉情形三十日內送陸軍總司令部，故上訴人終止與被上訴人間之勞動
　　契約，雖經陸軍總部之核定，但因上訴人係被上訴人之雇主，故陸軍總部核定並
　　通知被上訴人之時間，仍應在三十日之除斥期間內，應堪認定。上訴人該部分主
　　張，並無足取。
  (三)上訴人八十八年下半年之年度考成原應於八十九年二月九日完成，被上訴人因不
    服上訴人以曠職三日為由記過一次之處分，一再提出申訴，致該年度考成延後至
    八十九年四月十四日始召開第二次人評會完成被上訴人之考成，上訴人既保障被
    上訴人有依申訴表達不服處分之機會，以確保被上訴人不受不當之處分，則自應
    待所有相關之調查程序結束，始能確定被上訴人是否確實有該違反勞動契約或工
    作規則之事實甚明。而上訴人為法人，組織龐大，設有人評會以考成員工年度工
　　作表現，則承辦人員將該事實提出於該人評會，始能認上訴人知悉被上訴人有違
　　反勞動契約或工作規則之行為，法定三十日期間，應自該日開始起算，否則單憑
　　承辦人員之指訴，不調查審酌為勞工之被上訴人辯解，於事實真相尚未調查清楚
　　前，或調查雖已完畢但尚未提出於人評會前，貿然予以解僱（終止勞動契約），
　　殊非保障勞工之道及勞資關係和諧之法甚明。被上訴人主張上訴人於八十九年二
　　月二十五日完成調查，除斥期間應自該日起算云云，自無可採。
七、綜上所述，上訴人抗辯被上訴人連續曠職三日及違反勞動契約或工作規則，情節
    重大，經上訴人將被上訴人八十八年度考成丁等，不經預告終止勞動契約，為有
    理由，被上訴人主張為不足採。從而，被上訴人主張上訴人違法解僱，請求確認
    與上訴人間之僱傭關係存在，為無理由，不應准許。原審判命確認系爭僱傭關係
    存在，自有未洽。上訴意旨指摘原判決不當，求予廢棄改判，為有理由。自應由
    本院予以廢棄改判，如主文第二項所示。
八、據上論結，本件上訴為有理由，依民事訴訟法第四百五十條、第七十八條，判決
    如主文。
中　　　華　　　民　　　國　　九十三　　年　　　二　　　月　　二十六　　日
                                                勞工庭
~B1審判長法　官　簡色嬌
~B2      法　官　沈建興
~B3      法　官　陳真真
正本係照原本作成。
如對本判決上訴，須於判決送達後二十日內向本院提出上訴狀，其未表明上訴理由者
，應於上訴後二十日內向本院提出上訴理由書（均須按他造當事人之人數附繕本）。
上訴時應提出委任律師或具有律師資格之人之委任狀，並依附註條文規定辦理。
中　　　華　　　民　　　國　　九十三　　年　　　二　　　月　　二十六　　日
~B法院書記官　高惠珠
附註：
民事訴訟法第四百六十六條之一：對於第二審判決上訴，上訴人應委任律師為訴訟代
理人，但上訴人或其法定代理人具有律師資格者，不在此限。
上訴人之配偶、三親等內之血親、二親等內之姻親，或上訴人為法人、中央或地方機
關時，其所屬專任人員具有律師資格並經法院認適當者，亦得為第三審訴訟代理人。
第一項但書及第二項情形，應於提起上訴或委任時釋明之。
